臺灣高等法院臺中分院刑事判決
110年度金上訴字第1516號
上  訴  人  
即  被  告  朱玉貞



選任辯護人  張仕享律師（法扶律師）
            許立功律師（辯論後解除委任）
上列上訴人因加重詐欺等案件，不服臺灣苗栗地方法院110年度
原訴字第5號中華民國110年5月27日第一審判決（起訴案號：臺
灣苗栗地方檢察署109年度偵字第6027號），提起上訴，本院判
決如下：
    主  文
原判決撤銷。
朱玉貞無罪。
    理  由
一、公訴意旨略以：被告朱玉貞於民國109年6月22日接獲自稱為
    「林鴻升－速配貸貸款中心」公司來電表示可提供貸款機會
    ，經「周侑德」與被告聯繫後，要求被告提供帳戶資料，表
    示會將錢匯入該帳戶內，再由被告將錢領出交還，這樣可以
    包裝、假造財力證明以通過貸款審核。而依被告之智識程度
    及社會生活經驗，應可預見詐騙集團多係利用他人金融機構
    帳戶，使被害民眾將受騙款項匯入各該金融機構帳戶，再由
    車手提領金融機構帳戶內不明款項後，以迂迴且隱密方式交
    付款項予後手，此與正常資金提領模式有異，極有可能係詐
    騙集團收取犯罪所得之犯罪手法，且可免於詐騙集團成員身
    分曝光，而規避檢警查緝，並掩飾詐騙所得之實際去向，製
    造金流斷點，是持他人金融卡提領款項後送至指定地點之行
    為，常與詐欺取財等財產犯罪密切相關，而「周侑德」要求
    其提供帳戶供使用並配合提款之目的及手段極為詭異，極可
    能係遂行詐欺取財犯行，以規避檢警人員之追查及製造金流
    斷點，且此發生仍不違背其本意之情況下，竟基於三人以上
    詐欺取財及一般洗錢之間接故意，而與具有參與犯罪組織、
    三人以上詐欺取財及一般洗錢直接故意之「周侑德」所屬詐
    欺集團等人，共同基於三人以上共同詐欺取財、掩飾隱匿詐
    欺所得來源、去向之洗錢犯意聯絡，先由詐騙集團其他成員
    ，於109年7月2日撥打手機給彭武男，佯稱為其親戚欲向其
    借款云云，致彭武男陷於錯誤而匯款新臺幣（下同）20萬元
    至被告所有之郵局帳號00000000000000號帳戶（下稱系爭帳
    戶）內，再由被告於附表所示的時間、地點提領前開款項後
    ，交付予詐欺集團所屬成員，以此方法製造金流斷點，致無
    從追查前揭犯罪所得去向，而隱匿詐欺犯罪所得。因認被告
    涉犯刑法第339條之4第1項第2款之三人以上共同犯詐欺取財
    、洗錢防制法第14條第1項之一般洗錢等罪嫌。
二、犯罪事實應依證據認定之，無證據不得認定犯罪事實；不能
    證明被告犯罪或其行為不罰者，應諭知無罪之判決，刑事訴
    訟法第154條第2項、第301條第1項分別定有明文。次按事實
    之認定，應憑證據，如未能發現相當證據，或證據不足以證
    明，自不能以推測或擬制之方法，以為裁判基礎；而認定不
    利於被告之事實，須依積極證據，苟積極證據不足為不利於
    被告事實之認定時，即應為有利於被告之認定，更不必有何
    有利之證據；所謂認定犯罪事實之積極證據，雖不以直接證
    據為限，間接證據亦包括在內，然而無論直接或間接證據，
    其為訴訟上之證明，須於通常一般之人均不致有所懷疑，而
    得確信其為真實之程度者，始得據為有罪之認定，倘其證明
    尚未達到此一程度，而有合理之懷疑存在時，自不能以推測
    或擬制之方法，以為有罪裁判之基礎(最高法院30年上字第8
    16號、40年台上字第86號、76年台上字第4986號判決意旨參
    照)。
三、公訴意旨認被告涉有上開加重詐欺取財、一般洗錢及參與犯
    罪組織等罪嫌，無非以：㈠被告於警詢、偵查中之供述、㈡證
    人即告訴人彭武男於警詢中之指訴、㈢內政部警政署反詐騙
    諮詢專線紀錄表、新竹縣政府警察局竹北分局三民派出所受
    理詐騙帳戶通報警示簡便格式表、金融機構聯防機制通報單
    、㈣存款人收執聯、彭武男帳戶郵政存簿儲金簿影本、LINE
    對話截圖照片及南庄郵局監視器錄影拍照片等，為其論罪之
    主要依據。
四、訊據被告堅決否認有何上開被訴犯行，辯稱：我是被騙的，
    我要借貸，他們告訴我要包裝我帳戶內有金錢進出金流，才
    能通過貸款審查，我才提供帳戶，我並無詐欺取財或洗錢之
    故意，我只是單純想借款，我不知道對方是詐欺集團等語。
    經查：
  ㈠本件詐欺集團不詳成員於109年7月2日撥打手機給彭武男，佯
    稱為其親戚欲向其借款云云，致彭武男陷於錯誤而匯款20萬
    元至被告系爭帳戶等情，業據證人即告訴人彭武男於警詢時
    證述明確（偵卷第25至31頁），並有內政部警政署反詐騙諮
    詢專線紀錄表、新竹縣政府警察局竹北分局三民派出所受理
    詐騙帳戶通報警示簡便格式表、金融機構聯防機制通報單、
    存款人收執聯、彭武男帳戶郵政存簿儲金簿影本彭武男帳戶
    郵政存簿儲金簿影本、LINE對話截圖照片（偵卷第33至47頁
    ）在卷可稽；而系爭帳戶為被告所申辦，被告於同日12時36
    分許至45分許，在苗栗縣○○鄉○○路000號南庄郵局，以臨櫃
    提領5萬元、自動櫃員機提領15萬元後，隨即在苗栗縣○○鄉○
    ○街00號附近，將其所提領之詐欺贓款共20萬元交予不詳之
    人等情，亦據被告於警詢、偵查、原審及本院供承在卷，復
    有南庄郵局監視器錄影翻拍照片（偵卷第51至53頁）、系爭
    帳戶之開戶資料及存款交易明細（偵卷第111至117頁）附卷
    可查。是被告提供系爭帳戶資料，遭不詳詐欺集團成員作為
    詐騙趙美譽匯款使用之工具，嗣後並由被告提領款項後交付
    該集團指定之人之事實，堪先認定。
　㈡刑法第13條第1項明定：行為人對於構成犯罪之事實，明知並
    有意使其發生者，為故意。同條第2項明定：行為人對於犯
    罪之事實，預見其發生，而其發生並不違背其本意者，以故
    意論。前者學理上謂為意欲主義，後者謂為容認主義，但不
    論其為「明知」或「預見」，皆為故意犯主觀上之認識，只
    是認識程度強弱有別，行為人有此認識進而有「使其發生」
    或「任其發生」之意，則形成犯意，前者為確定故意（直接
    故意），後者為不確定故意（間接故意或未必故意），但不
    論其為確定故意或不確定故意，不確定故意應具備構成犯罪
    事實的認識，與確定故意並無不同。又行為人如係基於遺失
    、被脅迫、遭詐欺等原因而交付帳戶，則交付帳戶之人並無
    共同犯罪之意思，亦非認識收受其帳戶者將持以對他人從事
    詐欺取財、洗錢等財產犯罪而交付，則其交付帳戶之相關資
    料時，既不能預測其帳戶將遭他人作為詐欺取財、洗錢等財
    產犯罪之工具，其主觀上即無與他人共同為詐欺、洗錢犯罪
    之認識，自難僅憑被害人遭詐騙之款項係匯入被告所交付之
    帳戶，即認被告構成共同詐欺取財、洗錢之犯行。　
  ㈢依卷附被告所提供其與自稱「林鴻升－速配貸貸款中心」之LI
    NE對話紀錄截圖（偵卷第55至107頁），可知被告提供系爭
    帳戶資料及依指示提款之過程如下：
　  ⒈被告於109年6月21日以LINE與「林鴻升－速配貸貸款中心」
      聯絡打招呼，自我介紹是「朱小姐」，經「林鴻升－速配
      貸貸款中心」詢問「朱小姐，你好，請問需要申辦什麼業
      務」後，被告隨即回答「我需要保（本院按：應為包）裝
      貸款，貸款30萬分期60期每月繳5000元，我需要做包裝資
      料」，而後「林鴻升－速配貸貸款中心」告知被告會做審
      核評估，又再通知審核通過，並傳送「委託證明.docx」
      檔案予被告，要求被告列印該檔案後，在該文件貸款人欄
      簽名、填寫緊急聯絡人(三等親)姓名、電話、住址等（共
      3人）資料，並連同國民身分證、健保卡拍照傳送予「林
      鴻升－速配貸貸款中心」，嗣「林鴻升－速配貸貸款中心」
      於同年7月1日以LINE與被告聯絡，要求被告將系爭帳戶拍
      照傳送，被告乃依指示將系爭帳戶存摺封面拍照傳送予「
      林鴻升－速配貸貸款中心」。
　  ⒉觀之上開LINE對話紀錄截圖顯示之內容，核與被告與警詢
      、偵查、原審及本院所述因辦理借貸而提供系爭帳戶予「
      林鴻升－速配貸貸款中心」做資金進出包裝情節一致，堪
      信被告所述，應屬實在。則以被告將系爭帳戶資料提供予
      「林鴻升－速配貸貸款中心」，並依「林鴻升－速配貸貸款
      中心」指示提領款項交予不詳之人之過程，「林鴻升－速
      配貸貸款中心」向被告說明之借貸審核內容，均未涉及詐
      欺集團，倘被告知悉或已預見「林鴻升－速配貸貸款中心
      」為詐欺集團成員，是否會填寫「委託證明」文件，並將
      國民身分證、系爭帳戶照片等重要之個人資料拍照後提供
      予「林鴻升－速配貸貸款中心」，進而依指示提領款項，
      實非無疑。
　  ⒊再依卷附上開LINE對話紀錄內容，被告在「林鴻升－速配貸
      貸款中心」要求下，填在「委託證明」文件，並傳送其國
      民身分證、健保卡、系爭帳戶照片，甚且將其三親等之緊
      急聯絡人)姓名、電話、住址等資料，傳送予「林鴻升－速
      配貸貸款中心」等情，依被告提供其個人資訊之詳細、完
      整程度，足見被告當時應係誤認為是合法之代辦借款機構
      ，始提供其完整之個人資料，並未認識到詐欺集團欲以此
      方式騙取系爭帳戶資料，自難認被告係基於共同犯詐欺取
      財、洗錢之犯意，而加入「林鴻升－速配貸貸款中心」所
      屬詐欺集團。至上開LINE對話內容中，雖未見被告就利息
      事項予以討論，然被告與「林鴻升－速配貸貸款中心」在
      上開對話間，曾多次以語音通話方式聯絡，故不能排除關
      於利息及其他貸款條件係以語音通話方式告知，尚難據為
      不利被告事實之認定。
　  ⒋又被告於上開時、地，依「林鴻升－速配貸貸款中心」之指
      示提領系爭帳戶之20萬元，交予其指定之不詳之人後，雖
      該不詳之人曾交付收款20萬元之免用統一發票收據，給被
      告收執（原審卷第127頁），但被告心中有疑惑，乃詢問
      「周先生：我怎麼覺得有點怪怪的呢？」對方回「怎麼怪
      怪的？」被告問「包裝的部分」對方回「恩？哪裡奇怪呢
      ？」被告問「怎麼錢匯到我的付（本院按：應為戶）頭又
      領出來～你們又拿去呢？？」對方回「這是包裝的部分阿
      」，被告回「喔」及一張吐舌頭不好意思的貼圖，對方回
      「朱小姐，還有疑問嗎」被告問「那還有幾天才能通過呢
      ？」對方回「下禮拜4」被告再回「嗯嗯」及一張「拜託
      你惹 拜託」的貼圖，此有上開LINE對話紀錄截圖足憑（
      偵卷第99至101頁）。如果被告事先知悉其提供系爭帳戶
      係作為詐欺集團匯款之工具，則被告何須質疑詐欺集團指
      示其提領款項一事，並詢問貸款審核之進度？顯見被告係
      誤以為「林鴻升－速配貸貸款中心」係為包裝其帳戶金錢
      紀錄，遭詐欺而為詐欺集團提領款項。
    ⒌其後被告仍不斷以LINE追問貸款審核進度，先於109年7月3
      日14時23分許，被告問「周先生：請問貸款包裝的部分進
      行的怎麼樣了呢？？」對方回「在進行中」，同日18時38
      分許，被告問「周先生：請問進行的怎麼樣了呢？」對方
      回「朱小姐，下禮拜3知道結果」；同年月5日11時57分許
      ，被告問「周先生：請問進行的怎麼樣了呢？？」對方回
      「朱小姐，我不是說下禮拜四嗎」被告問「不是星期三嗎
      ？」對方回「對」；至同年月8日（即星期三），被告多
      次以LINE聯絡對方，對方均未讀未回，亦有上開LINE對話
      紀錄截圖足憑（偵卷第101至107頁）。如果被告事先知悉
      其提供系爭帳戶係作為詐欺集團匯款之工具，則被告何須
      一再追問對方貸款審核進度？詐欺集團若非恐立即東窗事
      發，又何須一再敷衍被告審核之進度，以取信於被告？此
      更足以證明被告係誤以為「林鴻升－速配貸貸款中心」係
      為包裝其帳戶金錢紀錄，而提供系爭帳戶予其使用。
  　⒍再者，詐欺集團成員彼此間以行動電話或通訊軟體相互聯
      繫時，通常使用匿名，且於通話或文字聯繫完畢後刪除相
      關紀錄，不會保留與集團成員間之文字對話內容，以避免
      有部分集團成員遭警查獲，連帶其他成員併同遭警方追查
      。而被告於109年9月16日經警通知到案接受詢問時，於警
      員調查中即主動提供其與「林鴻升－速配貸貸款中心」之L
      INE對話紀錄截圖（偵卷第55至107頁），被告未刪除、掩
      飾或隱匿LINE文字對話內容，並於案發後將該等對話內容
      提供予警方，此與詐欺被集團成員會將彼此間聯繫紀錄刪
      除，或掩飾、隱匿集團成員間之關係、對話內容及聯繫過
      程之常情不符，更足以證明被告心中無愧。
　㈣目前檢警機關積極查緝利用人頭帳戶而實施詐欺取財之犯行
    ，詐欺集團價購取得人頭帳戶已屬不易，遂改以詐騙方式取
    得人頭帳戶，並趁帳戶提供者未及發覺前，充為人頭帳戶而
    供詐欺取財短暫使用者，乃時有所聞，此非僅憑學識、工作
    或社會經驗即可全然知悉。又若一般民眾既因詐欺人員施用
    詐術而陷於錯誤，進而交付鉅額財物，則金融帳戶之持有人
    亦可能因相同原因陷於錯誤而交付存摺、金融卡，自不能徒
    以客觀合理之智識經驗為基準，遽推論被告必具相同警覺程
    度，而對構成犯罪之事實必有預見。倘提供帳戶者可能係遭
    詐騙而交付金融帳戶存摺、金融卡（含密碼），亦即無法確
    信提供帳戶者係出於直接故意或間接故意，自應為有利於行
    為人之認定。而一般人對於社會事物之警覺程度常因人因時
    而異，衡以社會上不法份子為遂其詐欺伎倆，事先必備一番
    說詞，且詐欺人員詐欺他人財物手法不斷推陳出新，一般人
    為其等能言善道說詞所惑，而為不合情理舉措者，屢見不鮮
    ，倘為行事慎思熟慮、具豐富社會經歷之人，或可輕易識破
    此種訛詐之詞，惟仍不能排除確實有人因一時疏忽、輕率而
    誤信而交付帳戶之情。故在信用不佳、經濟拮据情形下，因
    亟需款項過於急切，實難期待一般人均能詳究細節、提高警
    覺而免遭詐騙、利用。是以，被告在缺錢之情形下，難免降
    低警覺性，因一時思慮不周，受對方欺矇而順應詐欺人員所
    假貸款公司之要求，而交付系爭帳戶，並配合對方提領款項
    ，致遭詐欺人員利用，或有疏失不夠警覺之處，惟此思慮未
    周與其主觀上預見及容任他人遂行不法行為，實無必然關連
    性，尚不得以此遽認被告有共同詐欺、洗錢之不確定故意。
    更何況，被告於104年7月間經診斷罹患神經內分泌瘤與肝腹
    腔內轉移疾病，經手術後現仍在治療中，需服用多種藥物，
    其中止痛藥物（奧諾美速效錠、痛始康錠）服用期間可能會
    頭昏嗜睡，相對過量時有可能導致短暫的認知能力或記憶力
    降低等情，新竹馬偕醫院110年8月16日馬院竹內係乙字第11
    00010012號函可稽（本院卷第77至78頁），則被告因罹患癌
    症而長期服用藥物，其警覺性較一般人更低，益難憑學識、
    工作或社會經驗等，而推論被告對構成犯罪之事實必有預見
    ，遽為被告不利之認定。
五、綜上所述，本件檢察官所舉證據及指出證明之方法，至多僅
    能證明被告有提供系爭帳戶資料予「林鴻升－速配貸貸款中
    心」所屬詐欺集團使用，及依其指示提領彭武男匯入系爭帳
    戶之20萬元之客觀行為，然對於被告主觀上是否具有加重詐
    欺取財或一般洗錢之犯罪故意，仍存有合理之懷疑，無從說
    服本院形成被告有罪之心證，依罪證有疑、利於被告之證據
    法則，應認不能證明被告犯罪，依法應為被告無罪之諭知。
    原審未予詳查，遽對被告論罪科刑，即有未合。被告否認犯
    罪，提起上訴，為有理由，自應由本院將原判決撤銷，並為
    被告無罪之諭知。
據上論斷，應依刑事訴訟法第368條，判決如主文。
本案經檢察官彭郁清提起公訴，檢察官陳立偉到庭執行職務。
中　　華　　民　　國　　110 　年　　9 　　月　　30　　日
            刑事第十庭  審判長法  官  陳  宏  卿
                              法  官  林  美  玲
                              法  官  楊  文  廣
以上正本證明與原本無異。 
被告不得上訴。
檢察官得上訴。
如不服本判決應於收受送達後二十日內向本院提出上訴書狀，其
未敘述上訴理由者，並得於提起上訴後二十日內向本院補提理由
書（均須按他造當事人之人數附繕本）「切勿逕送上級法院」。
因疫情而遲誤不變期間，得向法院聲請回復原狀。

                              書記官  呂  安  茹
中　　華　　民　　國　　110 　年　　9 　　月　　30　　日
附表：
編號 被害人 詐欺方式      被害人匯款  人頭帳戶               被告提領款項    認定犯罪事實所憑證據    時間 金額（新臺幣）  提款人 時間 地點 金額（新臺幣）  1 彭武男 詐欺集團成員於109年7月2日某時許撥打電話與彭武男聯絡，佯為其姪女，並對彭武男佯稱：需款孔急欲借款云云，致彭武男陷於錯誤判斷，而依指示於右揭時間，在新竹縣○○市○○街000號以臨櫃無摺存款之方式轉匯至右揭人頭帳戶內，旋遭朱玉貞於右揭時間分別提領後，於109年7月2日下午1時許在苗栗縣○○鄉○○街00號附近將款項交由詐欺集團成員。嗣經彭武男察覺有異，報警處理而循線查獲上情。 109年7月2日上午11時1分許 20萬元 中華郵政股份有限公司帳號000-00000000000000號帳戶（戶名：朱玉貞） 朱玉貞 109年7月2日中午12時36分59秒 苗栗縣○○鄉○○路000號南庄郵局 50,000元 【原審卷】 ⑴郵政自動櫃員機交易明細表3紙（第129頁）  【109年度偵字第6027號卷】 ⑴證人彭武男警詢之證述（第25至31頁） ⑵內政部警政署反詐騙諮詢專線紀錄表、新竹縣政府警察局竹北分局三民派出所受理詐騙帳戶通報警示簡便格式表、金融機構聯防機制通報單、存款人收執聯、彭武男帳戶郵政存簿儲金簿影本各1 份、LINE對話截圖照片7張、頭份分局偵辦嫌疑人朱玉貞詐欺案提領明細及ATM影像資料1份、中華郵政股份有限公司109年7月21日儲字第1090180943號函暨所附帳戶資料、歷史交易清單1份、帳戶個資檢視（第33至47 頁、第51至53頁、第111至119頁）        109年7月2日中午12時41分36秒  50,000元         109年7月2日中午12時43分42秒  50,000元         109年7月2日中午12時45分17秒  50,000元